【裁判字號】    95,台上,1229
【裁判日期】    950614
【裁判案由】    返還票據等
【裁判全文】
最高法院民事判決            九十五年度台上字第一二二九號
    上  訴  人  華一冷凍機械股份有限公司
    法定代理人  丙○○
    訴訟代理人  施煜培律師
    被 上訴 人  乙○○
                甲○○
上列當事人間請求返還票據等事件，上訴人對於中華民國九十四
年三月十五日台灣高等法院台南分院第二審判決（九十三年度重
上字第二五號），提起上訴，本院判決如下：
    主  文
原判決廢棄，發回台灣高等法院台南分院。
    理  由
本件上訴人主張：伊於民國八十四年間，分別以原判決附表（下
稱附表）(一)、(二)所示票據，依序向被上訴人甲○○、乙○○以重
利借貸現金，但被上訴人僅交付新台幣（下同）三百萬元。嗣被
上訴人於八十六年間強行搬走伊之機器設備，成立麒翔冷凍機械
有限公司（下稱麒翔公司），並於八十八年八月十一日將上開機
器設備以六千餘萬元出售與大瀛工業股份有限公司（下稱大瀛公
司），獲得不當利得，致伊受損害，伊得以之抵償系爭借款債務
。且伊自八十四年至八十六年間，以開票或交付客票兌現方式，
依序清償被上訴人甲○○、乙○○四千二百餘萬元及二千三百餘
萬元，系爭借款債務亦已消滅。又伊持系爭票據向被上訴人借款
，屬權利質權性質，債務既消滅，依民法第九百零一條準用同法
第八百九十六條規定，伊得請求返還系爭票據等情。求為(一)確認
兩造間如附表(一)、(二)所示票據債權不存在；(二)被上訴人應返還附
表(一)、(二)所示票據與伊之判決。
被上訴人則以：麒翔公司售與大瀛公司之機器設備，並非上訴人
所有。上訴人固曾搬部分機器至甲○○廠房，惟未能舉證該等機
器之價值，不足以證明系爭借款債務已因其以機器抵償而消滅。
上訴人雖主張八十四年至八十六年間有交付票據清償系爭借款，
然該等票據背面並無上訴人或其當時法定代理人丙○○之背書，
甲○○否認係上訴人所交付。又上訴人自八十三年八月起即以其
簽發或他人簽發之票據向乙○○借款，約定屆期票據經提示，付
款兌現，即為還款，迄八十五年十二月底，乙○○共以匯款方式
貸與上訴人一億二千萬零三百十七萬元，附表(二)所示金額共四千
六百餘萬元票據，經乙○○屆期提示，均遭退票，可見該部分之
借款確未清償。再者，兩造並未依民法第九百零四條規定以書面
約定設定權利質權，上訴人依關於權利質權之規定，請求返還票
據，於法不合等語，資為抗辯。
原審維持第一審所為上訴人敗訴之判決，駁回其上訴，係以：依
上訴人於起訴狀上記載，其以附表(一)、(二)所示支票向被上訴人借
貸金錢，因不堪利息拖累而週轉不靈，及曾與被上訴人約定以其
八千萬元資產中之一半價值機器、設備及人員與半成品及原物料
，另成立麒翔公司合夥營運，兼以抵償債務等語，且提出交付乙
○○兌現支票表，主張業已清償乙○○之款項達千萬元云云，足
認上訴人確已取得如附表(一)、(二)所示票據之借款金額，否則豈會
因不堪利息拖累而週轉不靈，並稱以八千萬元資產之一半抵債，
且另以支票還款達千萬元，可見上訴人主張被上訴人僅交付借款
三百萬元等語，不足採信。至上訴人主張被上訴人強行搬走其機
器設備，成立麒翔公司，嗣將該等機器設備以六千餘萬元售與大
瀛公司云云，固據提出上開二公司所立之協議書乙件為證。惟被
上訴人否認協議書中所載資產係取自上訴人之機器設備，上訴人
亦未能舉證證明，其主張以被上訴人獲得價款之利得抵償系爭借
款債務等語，為不足取。又上訴人主張被上訴人甲○○搬走其機
器設備云云，雖提出財產目錄，然其上並無型錄，無從認與其另
行提出之麒翔公司資產負債表上所列資產相同。所提履勘現場機
材對照表，係其自行製作，且無品牌及型錄可供核對，被上訴人
已否認其為真正，自難以之作為抵償系爭借款債務之憑據。上訴
人陳稱刑案偵查之檢察官製有現場部分扣案物品清單，並提出對
照清單乙件為證，則其證明機材之價值本無困難，其主張除被上
訴人提出反證以證明機材並無價值外，應認其主張為真實云云，
為無可採。再者，上訴人主張其自八十四年至八十六年間，以開
票或交付客票兌現方式，依序清償被上訴人甲○○、乙○○四千
二百餘萬元及二千三百餘萬元云云，固有函調之相關支票兌領資
料附卷可憑。然附表(一)所示之票據，到期日或發票日，自八十五
年十二月二十七日起至八十六年十二月十五日止；附表(一)所示之
票據，則自八十六年三月十七日起至八十七年六月三十日止。衡
之票據債務人於票載期日前並無清償票款之義務，故在八十五年
十二月二十七日前，上訴人豈會以該等票據清償尚未屆期之系爭
借款？且票據係無因證券，單憑票據之授受，無法證明原因關係
。上訴人未能舉證證明被上訴人在系爭票據票載發票日前所兌現
之票款，係抵償系爭如附表(一)、(二)所示票據之款項，其主張已清
償借款，亦屬無據。上訴人雖主張其持系爭票據借款，係屬權利
質權設定之性質云云，然未據提出設定質權之書面，與民法第九
百零四條規定不符，難認其與被上訴人間有設定質權之事實。從
而，上訴人請求確認兩造間如附表(一)、(二)所示票據債權不存在，
及依民法第九百零一條準用同法第八百九十六條規定，請求被上
訴人返還該等票據，洵非正當，不應准許等詞，為其判斷之基礎
。
查被上訴人已自承上訴人曾以部分機器搬至甲○○廠房屬實（見
一審卷第一四六頁）。而上訴人主張刑案偵查中，檢察官有前往
被上訴人之麒翔公司，將現場自伊公司搬運而來之機材錄影存證
，並命被上訴人當場指認云云（見原審卷(二)第一九二頁），倘非
虛妄，麒翔公司出售大瀛公司之機器設備中，有否搬自上訴人之
機材，並非不能調查。乃原審未遑詳查，遽以上訴人無法證明麒
翔公司與大瀛公司所立協議書中所載資產係取自其公司之機器設
備，認其所為以被上訴人出售機器所獲不當利得抵償系爭借款債
務之主張，為不可採，尚有疏略。次查，各當事人就其主張有利
於己之事實，均應負舉證之責，故一方已有適當之證明者，相對
人欲否認其主張，即不得不更舉反證。查上訴人所提八十四年至
八十六年間交付被上訴人兌現之票據明細表上，有部分票據到期
日係在系爭票據所載日期八十五年十二月二十七日以後者（見原
審卷(一)第四三、四五、四六、七四頁），且上訴人亦已聲請向付
款銀行函調兌現資料（見原審卷(一)第三七、六八、八八頁），倘
該等票據係由上訴人交付被上訴人兌領，被上訴人否認係清償系
爭借款，即應由其舉出反證。原審認此部分應由上訴人舉證證明
係清償系爭借款，有違舉證責任分配原則。又原審認定上訴人係
持系爭票據向被上訴人借款，倘上訴人已清償借款，能否謂其不
得請求被上訴人返還系爭票據，亦非無研求餘地。上訴人究得以
若干不當利得抵償系爭借款，及其已另以票據清償多少金額之借
款，既尚待事實審法院調查審認，自有將原判決全部廢棄發回之
必要。上訴論旨，指摘原判決違背法令，求予廢棄，非無理由。
末查，附表(一)、(二)所示票據中，有多張票據之發票人並非上訴人
，而其有無背書，攸關其是否係票據債務人，得否請求確認該等
票據之債權不存在，案經發回，應予查明，以利判斷，併予指明
。
據上論結，本件上訴為有理由。依民事訴訟法第四百七十七條第
一項、第四百七十八條第二項，判決如主文。
中    華    民    國  九十五  年    六    月   十四   日
                      最高法院民事第一庭
                          審判長法官  林  奇  福
                                法官  陳  國  禎
                                法官  陳  重  瑜
                                法官  陳  淑  敏
                                法官  葉  勝  利
      本件正本證明與原本無異
                                      書  記  官
中    華    民    國  九十五  年    六    月  二十八  日
                                                      Ｅ


司法院資訊處製作；財團法人民間司法改革基金會備份。
